【裁判字號】    99,台上,7861
【裁判日期】    991216
【裁判案由】    妨害性自主
【裁判全文】
最高法院刑事判決            九十九年度台上字第七八六一號
上  訴  人  台灣高等法院高雄分院檢察署檢察官  
被      告  Ａ男真實姓名年籍.
選任辯護人  王進勝律師                    
上列上訴人因被告妨害性自主案件，不服台灣高等法院高雄分院
中華民國九十八年五月五日第二審判決（九十八年度上訴字第四
０一號，起訴案號：台灣高雄地方法院檢察署九十六年度偵字第
三０五０八號），提起上訴，本院判決如下：
    主  文
上訴駁回。
    理  由
按刑事訴訟法第三百七十七條規定，上訴於第三審法院，非以判
決違背法令為理由，不得為之。是提起第三審上訴，應以原判決
違背法令為理由，係屬法定要件。如果上訴理由書狀並未依據卷
內訴訟資料，具體指摘原判決不適用何種法則或如何適用不當，
或所指摘原判決違法情事，顯與法律規定得為第三審上訴理由之
違法情形，不相適合時，均應認其上訴為違背法律上之程式，予
以駁回。本件原判決以公訴意旨略以：被告Ａ男（真實姓名年籍
詳卷）與未滿十四歲之00000000（真實姓名年籍詳卷，下稱「甲
女」）之母為表姐弟。詎Ａ男明知甲女年幼、心智尚未成熟，無
性自主及判斷能力，不思加予保護，竟基於對十四歲以下女子強
制性交之犯意，於民國九十五年六月間，陪同甲女參與其所就讀
之高雄市某幼稚園之畢業典禮，返回甲女之祖父母位在高雄市鼓
山區之住處後，在上開住處之浴室內，利用幫助甲女洗澡之機會
，違反其意願，以手指插入陰道內之方式，對其性交一次得逞，
另告知甲女若有人詢問應告知係其父親（代號A1，真實姓名年籍
詳卷）對之為上開行為。嗣於九十五年八月十七日，甲女之母親
（代號A2，真實姓名年籍詳卷）發覺甲女行為有異並詢問原因，
甲女乃依Ａ男之指示偽稱係A1對其性侵，A2旋於同年月十九日提
出告訴偵辦，復於台灣高雄地方法院九十五年度訴字第四六一七
號案件（下稱相關前案）審理中，經桃園縣家庭暴力暨性侵害防
治中心（下稱家暴防治中心）之社工鍾ＯＯ於九十六年一月十二
日實施家庭訪視時，甲女始告知性侵之行為人為Ａ男，而循線查
悉上情，因認被告Ａ男涉犯刑法第二百二十二條第一項第二款對
於未滿十四歲之女子強制性交罪嫌等語。經審理結果，認不能證
明被告犯罪，因而撤銷第一審論處被告對於未滿十四歲之女子為
性交罪刑之判決，改判諭知被告無罪，已依據卷內資料詳予說明
其證據取捨及判斷之理由。從形式上觀察，原判決並無足以影響
判決結果之違法之情形。檢察官上訴意旨略以：(一)本案係被害人
甲女之母A2幫甲女及其妹洗澡時所發現，衡情當時甲女年僅六歲
，倘非親身經歷，應無以「玩火車過山洞」來比擬被害情節之可
能，
本件甲女遭人利用幫其洗澡之機會，以手指插入甲女之陰道對其
性侵害得逞，應堪認定。(二)被告坦承幫甲女洗澡，而被告利用幫
甲女洗澡之機會，以手指插入甲女陰道之方式，性侵害甲女等情
，已經甲女於偵、審中證述在卷，當時甲女亦僅約七歲及九歲之
幼童，倘非親身經歷，斷無就其遭性侵害情節自行空想捏造之可
能。(三)甲女自出生時起即與父母、胞妹及外祖父母住桃園，於其
就讀幼稚園大班時，突遭其父A1帶至高雄居住，應非其所願，是
其於案發後返回桃園，與其母A2、胞妹相聚時，依其企求與家人
相聚，不願再被送往高雄之心態，則其面對A2詢問何人以手指插
入其陰道時，依循被告之指示，謊稱係其父A1所為，尚與常情無
違，堪認被告性侵甲女後，復指示甲女如有人問起，應謊稱係A1
所為。原判決未審酌被害人甲女稚齡受害先後供述差異之原因，
即悉予摒棄，自欠缺合理性，與經驗法則有所違背。(四)被告幫甲
女洗澡時，祖母A3既在距浴室不遠處，被告對甲女為性侵害犯行
時，必設法使甲女不致因疼痛喊叫而為A3所驚覺，衡諸一般經驗
法則，被告當係以手指淺插摳挖甲女之陰道，而未過於深入，既
可使甲女不因劇痛而當場放聲大叫而為A3發覺，又不致造成甲女
陰道受傷而無從掩飾其犯行。又處女膜係富彈性之組織，男女性
交縱有插入之行為，亦非必然造成處女膜破裂。因此，A3於案發
當時未聽聞浴室內有何異聲，及甲女陰部經醫學檢驗無明顯外傷
等情，均不足認被告無以手指插入甲女陰道之舉。原判決認甲女
所指遭被告以手指插入一節，與上開醫學檢驗結果未符，不能盡
信等語，難認有據，有違經驗及論理法則。(五)測謊係以曾否從事
具體「行為」作為測試標的，除非時隔甚久致記憶遺忘，否則測
謊結果與時間之間隔並無關係。被告經測謊鑑定結果，對「被告
有無用手指插入甲女下體內」之問題，所為「沒有」之回答，呈
不實反應，則被告於測謊時，其外在口語回答與內在記憶不一致
，在心理形成衝突，產生刺激情緒波動反應，而顯現其有說謊之
情形，被告未因時間之間隔致記憶遺忘，被告測謊鑑定之結果自
足為被告對甲女為性行為之佐證。原判決徒以時間之間隔否認測
謊鑑定之精確性，遽予排除此對被告不利之證據，亦違背證據法
則。(六)甲女於第一審作證，回答問題時情緒反應落差甚大，甲女
僅係稚齡幼童，涉世未深，當不致有作假、表演之可能，顯見該
事件對其心理造成一定之創傷，致回憶時出現情緒波動之反應。
原判決認上開情形僅能證明甲女於第一審開庭作證時之陳述狀態
，無從以甲女之情緒反應，遽以推論甲女必有遭被告為性侵害之
犯行等語，未審酌性侵害犯罪對被害人心理層面傷害之特殊性，
將此項證據單獨觀察、評價，採證亦有違證據法則及論理法則。
(七)甲女就何人對其性侵害一節，一開始固指稱其父A1所為，並致
A1遭起訴，惟甲女係依循被告之指示始謊稱係A1所為，而A1 於
相關案件已判決無罪確定，被告以手指插入甲女陰道之犯行，堪
以認定。原判決認不能證明被告犯罪，其採證有違經驗法則及論
理法則，又對上開不利於被告之證據不予採信，未於判決內詳敘
其理由，亦有判決理由不備之違法等語。按：(一)證據取捨及證據
證明力之判斷，乃事實審法院職權之行使，其對證據取捨及證據
證明力之判斷，苟係基於吾人日常生活之經驗，未違背客觀上應
認為確實之定則，並已敘述其何以為此一判斷之理由者，即不能
任意指為違法。查原判決說明：(1)被害人甲女雖於偵、審時指述
被告性侵害之犯行，然甲女先向A2指稱係A1所為，經A2報警後，
通報家暴防治中心社工安排由檢察官訊問甲女，之後A2稱甲女改
說是其舅舅即被告所為，由社工對甲女作單獨家訪，甲女則改稱
係被告所為等情，已經證人即社工鍾ＯＯ證述在卷，並有第一審
勘驗偵查光碟及社工家訪光碟之勘驗筆錄佐證。且甲女於社工家
訪時，就被告如何對其性侵之情節，與甲女之後於偵、審時所證
述之性侵方式、次數、地點等情節，均不相符合，甲女之指述前
後顯然不一，而有瑕疵。(2)甲女改稱係被告對其性侵害之原因，
與A2所供不符，又A3亦證稱：甲女自幼被告就很疼她云云，參以
被告係A2之表弟，與甲女並無共同居住之家庭成員關係，而甲女
尚有父母、桃園有外婆、高雄有祖母，衡之客觀常情，甲女與被
告之間，自不如甲女與其父母、外婆、祖母間之親密，則甲女所
稱：被告說有人要問，要說爸爸用的，伊因恐遭被告打罵，才聽
被告之言，而指稱其父云云，核諸經驗法則，尚有可疑之處。
(3)甲女固指稱：被告對其以手指性侵時會痛云云，然A3證稱：當
時其在浴室外房內看電視，沒有聽到異聲，當天伊與甲女及被告
一起睡在和室，並無異狀云云，甲女又證稱：伊當時會很痛，但
因為舅舅說不能講，且怕阿嬤會罵伊，所以伊沒有告訴阿嬤云云
，然甲女至國軍桃園總醫院檢驗，其陰部無明顯撕裂傷，有該醫
院受理疑似性侵害事件驗傷診斷書可稽，衡以甲女當時年僅六歲
，性器尚未發育完全，如有異物侵入，應會疼痛不已，而甲女指
稱被告以手指插入其陰部一節，與上開醫學檢驗結果不符，自難
盡信。(4)A1、A2、A3證述其親身體驗及甲女與被告間之互動關係
，不足為被告不利之認定，上開證人及鍾佩怡經甲女之口而得知
關於被告被訴犯行之證述，則屬傳聞證據而不具證據能力。至甲
女之陳述或輔導書面資料，亦不能採為不利被告認定之依據。A1
於第一審之九十五年度訴字第四六一七號刑事判決書影本，僅係
就A1被訴部分所為無罪判決，亦無從為本件被告此部分犯行之證
據。(5)甲女於第一審作證時，其情緒之起伏情形，僅能作為其作
證時之陳述狀態，無從遽以推論甲女必有遭被告性侵害等語甚詳
。原判決此部分所為論述，核與經驗法則及論理法則無違，自無
上訴意旨(一)(二)(三)(四)(六)(七)所指之違法。(二)測謊鑑定，係以受測人行
為後，應有記憶，對行為存否之回答如與記憶不符，其心理衝突
所產生之生理變化（如皮膚電流反應等），以測謊機器記錄其反
應圖譜後，再由具專業測謊理論及經驗之測謊人員，判讀受測人
之回答是否有不實之反應，而對受測人之供述所為之鑑定。受測
人否認犯罪之供述呈不實之反應，自不得採為有罪判決之唯一證
據。原判決理由已說明測謊鑑定不得作為有罪判決之唯一證據，
且其精確性仍待考量，並已審酌甲女之指述及A1、A2、A3及鍾Ｏ
Ｏ證述等證據，均不足為證明被告性侵害甲女之佐證，依上開說
明，亦無違誤，並無上訴意旨(五)所指之違法。原判決已說明本件
公訴人所舉之證據，不足以使法院形成被告有對於未滿十四歲之
女子為性交之心證理由，因而認被告犯罪尚屬不能證明，而為無
罪之諭知，經核於法並無不合，亦無上訴意旨所指之違法。檢察
官上訴意旨，置原判決所為明確論斷於不顧，對原審取捨證據及
證據證明力判斷之職權行使，任憑己見加以指摘，或就同一證據
資料為相異之評價，均難謂為適法之第三審上訴理由，應認檢察
官之上訴違背法律上之程式，予以駁回。
據上論結，應依刑事訴訟法第三百九十五條前段，判決如主文。
中    華    民    國  九十九  年   十二   月   十六   日
                      最高法院刑事第十一庭
                          審判長法官  黃  一  鑫  
                                法官  張  春  福  
                                法官  林  勤  純  
                                法官  陳  國  文  
                                法官  宋  明  中  
本件正本證明與原本無異
                                      書  記  官  
中    華    民    國  九十九  年   十二   月   二十   日
                                                      K

司法院資訊處製作；財團法人民間司法改革基金會備份。
